最高法院民事判決　　　　　　　　　　　　　　　八十七年度台上字第一一五○號
　　上　訴　人　張王碧霞
　　訴訟代理人　范光群律師
　　　　　　　　顧立雄律師
　　　　　　　　劉豐州律師
　　被 上訴 人　劉孟昌
右當事人間請求損害賠償事件，上訴人對於中華民國八十六年十月六日台灣高等法院
高雄分院第二審更審判決（八十六年度重上更(三)字第一三號），提起上訴，本院判決
如左：
    主  文
原判決除假執行部分外廢棄，發回台灣高等法院高雄分院。
    理  由
本件原審就被上訴人對第一審判決其敗訴而聲明不服部分，廢棄第一審所為之判決，
改判如被上訴人之聲明，命上訴人給付被上訴人新台幣（下同）六千萬元及自民國八
十一年六月二十五日（訴狀繕本送達翌日）起加付法定遲延利息。（按：超過六千萬
元本息部分，業經第一審判決被上訴人敗訴確定。又被上訴人對第一審共同被告即上
訴人之夫張瑞騰為請求部分，亦經本院八十三年度台上字第四六三號裁定駁回被上訴
人之上訴確定。）無非以：兩造於八十年六月四日訂立由被上訴人先付定金五百萬元
，以總價一億五千三百九十六萬零九百七十五元，向上訴人購買系爭坐落屏東縣潮州
鎮○○段三五○－七號等十二筆、面積共三一七四‧四三五坪土地之「小訂協議書」
後，上訴人即於同年六月十四日以高雄十支郵局第七三七號存證信函催告被上訴人「
應於六月底前付清全部價款，本人（上訴人）自當同時備妥過戶文件以完成全部買賣
行為」，且上訴人一再指稱其需款孔急，被上訴人非於八十年六月底前給付價款，不
能達契約之目的，而其提出之錄音譯文，又僅談及被上訴人應於六月底一次付清土地
價款，足認上訴人係依小訂協議書內容請求被上訴人履行給付買賣價金義務，非請求
被上訴人訂立本約。自難謂兩造簽訂小訂協議書之真意係預約而非本約。縱該小訂協
議書僅屬預約非本約，然因預約亦為契約之一種，如有不履行情事，仍無從排斥權利
人（被上訴人）依債務不履行之法則所得行使之權利。兩造間就系爭土地之買賣價款
高達一億五千餘萬元，果有如上訴人所稱應於八十年六月底付清之約定，衡情必記載
於該小訂協議書上，上訴人於該協議書未為記載時，既不能舉證證明兩造間曾為口頭
之約定，證人李文材、林永崇、徐信和等人復證述兩造於簽訂買賣契約（小訂協議書
）時，並未約定價款給付之方法，上訴人提出之錄音譯文又不足證明雙方於簽訂小訂
協議書時，有約定於六月底前付清價款之事實，可見被上訴人所負給付價金之義務，
為不定期債務，應於上訴人催告其於八十年六月底一次付清價款未為給付後自八十年
七月一日起始負遲延責任。乃上訴人自被上訴人遲延給付時起，未再定相當期限催告
其履行，即逕於八十年七月三日以存證信函對之為解除契約之意思表示，於法自屬不
合，不生解除契約之效力。茲上訴人於兩造間之契約尚屬有效存在時，竟另於八十年
十月四日將系爭土地出賣予訴外人馬精材等人，於同年十月十七日辦畢所有權移轉登
記，有土地登記簿謄本可稽，則被上訴人以系爭買賣契約，已因可歸責於上訴人之事
由，陷於給付不能之狀態，請求上訴人賠償其所受損害，洵非無理。依兩造所不爭執
之系爭土地每坪市價為十萬元，扣除被上訴人以每坪四萬八千五百元向上訴人購買之
差額，被上訴人原得請求上訴人賠償之損害額為一億六千三百四十八萬一千六百元及
所付之定金五百萬元共計一億六千八百四十八萬一千六百元。其先請求上訴人給付六
千萬元之本息，為有理由，應予准許等詞，為其判斷之基礎。
查契約有預約及本約之分，其因當事人由他方受有定金，而依民法第二百四十八條規
定，視為成立之契約，究為「本約」抑係「預約」，應依其情事解釋當事人之意思定
之，不得謂凡有定金之授受者，概視為已成立本約。（參見：本院七十年台上字第一
四七四號判例）。又買賣契約之成立，固應以標的物及價金之意思表示一致為其「必
要之點」，惟買賣預約，亦非不得就標的物及價金之範圍先為擬定，作為將來訂立本
約之張本，但不能因此即認買賣「本約」業已成立。（參見：本院六十一年台上字第
九六四號判例），苟當事人間除標的物及價金外，尚約定將買賣價金之清償時、地或
其他交易上之重要事項列為「必要之點」者，衡諸契約自由原則，應非法所不許。本
件兩造間所訂立之小訂協議書就數逾一億五千萬餘元之鉅額買賣價金之給付方法及清
償之時、地等事項均未為約定，且該小訂協議書之內容復有「……俟立正式契約時列
入小訂金額……」等字樣，揆之首揭說明，似見該小訂協議書之性質究為「預約」或
「本約」，尚待釐清。原審胥未依本院八十三年度台上字第四六二號及八十四年度台
上字第二二九五號等判決發回意旨，詳為調查審認，遽予摭拾上訴人通知被上訴人之
存證信函內有催告被上訴人應於八十年六月底前付清全部價金之字句，即無視該存證
信函內其他所載「雙方言明自訂立小訂協議書至六月十八日止應再訂立六月底前付清
土地價額及完成過戶手續等之正式合約書……」等內容（見：第一審卷三四、三五頁
），而為不利於上訴人之認定，自屬可議。倘該小訂協議書確屬「本約」，並因上訴
人之給付不能須對被上訴人負損害賠償責任，則計算被上訴人所受之損害及其所失之
利益，究應以上訴人「給付不能」之事由發生時為準，抑係以被上訴人請求時為準﹖
能否以被上訴人請求時系爭土地之市價扣除其買受之價格所得之差額，指為係屬其所
失之利益﹖（反之，苟其請求時之市價較買受之價格為低，是否即可謂其未受有損害
而不得請求賠償﹖）非無進一步研求之餘地。如該小訂協議書僅屬「預約」，上訴人
所應負之損害賠償責任，是否應以其未訂立「本約」所致被上訴人之損害為限﹖被上
訴人是否猶得請求上開差額之賠償﹖亦滋疑義。上訴論旨執以指摘原判決命其給付被
上訴人六千萬元之本息為不當，求予廢棄，非無理由。
據上論結，本件上訴為有理由，依民事訴訟法第四百七十七條第一項、第四百七十八
條第一項，判決如主文。
中      華      民      國    八十七    年      五      月     十九     日
                              最高法院民事第七庭
                                  審判長法官  朱  錦  娟
                                        法官  蘇  茂  秋
                                        法官  蘇  達  志
                                        法官  顏  南  全
                                        法官  葉  賽  鶯
      右正本證明與原本無異
                                              書  記  官
中      華      民      國    八十七    年      六      月      一      日
